臺灣桃園地方法院刑事判決　　　　　　　100年度易字第454號
公　訴　人　臺灣桃園地方法院檢察署檢察官
被　　　告　楊于季
選任辯護人　何啟熏律師
上列被告因偽造文書案件，經檢察官提起公訴（99年度偵緝字第
1042、1043號），被告就被訴事實為有罪之陳述，經本院合議庭
裁定改依簡式審判程序，並由受命法官獨任進行審判程序，判決
如下︰
    主  文
楊于季犯行使偽造準私文書罪，處有期徒刑壹年貳月，減為有期
徒刑柒月。緩刑參年，並應依附表所示條件向被害人李艷秋、李
如霞支付財產上損害賠償。偽造之「李艷秋」之署名壹枚沒收。
    事  實
一、楊于季於民國91年5 月1 日，自任會首，邀約李艷秋、莊惠
    華、陳雪莉、賴美如、王淑美、李如霞、藍賴淑靜等人參加
    其所召集每會為新臺幣（下同）1 萬元、期間自91年5 月1
    日至95年6 月1 日（起訴書誤載為94年10月1 日）之互助會
    ，會員含會首在內共計49人次，採外標制，約定每會底標為
    1,000 元，於每月1 日在位於桃園縣桃園市○○○街115 號
    2 樓之「康復之友協會」開標，詎楊于季因其自身財務狀況
    不佳，竟基於意圖為自己不法所有、行使偽造準私文書之犯
    意，利用其主持開標儀式且會員多半信任會首而未親自到場
    投標之機會，於91年11月1 日第7 次會期時，在上址內，冒
    用會員「李艷秋」名義，在空白紙上偽簽「李艷秋」之署名
    及「3,560 元」標金，而偽造投標單準私文書1 紙（未扣案
    ）完成，用以表示「李艷秋」以該標金參與競標之一定用意
    ，旋持之以行使競標而得標，致使未得標之其他活會會員誤
    信該會期，係由會員「李艷秋」得標，使被冒標之會員「李
    艷秋」誤認該合會仍正常運作款項收取、支付並無問題，以
    此詐術致上開活會會員、及不知情被冒標會員「李艷秋」陷
    於錯誤，分別交付會款，而詐得43萬元【1 萬元×｛49期－
    第7 期＋1 （即被冒標不知情會員李艷秋所繳交）｝＝43萬
    元（即該會期活會會員及被冒標會員所繳納款項）。起訴書
    誤載為49萬元，業經補充理由書更正】，足生損害於李艷秋
    及其他活會會員。迨李豔秋於92年10月1 日前往上址欲標會
    時，合會會員藍賴淑靜告知其已於91年11月份以3,560 元得
    標，並提示會單資料，而該合會亦於同日停止運作，李艷秋
    及其他活會會員始知受騙。
二、案經李豔秋、李如霞訴由臺灣桃園地方法院檢察署檢察官偵
    查起訴。
    理  由
一、上揭事實，業據被告於本院審理時坦承不諱（見本院卷第37
    頁、第39頁反面、第43頁正、反面），核與告訴人李艷秋於
    警詢、偵訊之指訴相符（見94年度偵字第18376 號卷，下稱
    偵卷三，第8 、26頁），並據證人莊惠華、陳雪莉、賴美如
    、王淑美及藍賴淑靜於偵訊時證述在卷（見偵卷三第25頁；
    98年度偵續字第186 號卷第38至39頁；98年度偵續一字第22
    號卷，第13至15頁），亦有互助會會員名單影本1 紙在卷可
    稽（見偵卷三第14頁），足徵被告自白與事實相符，堪信屬
    實。又證人藍賴淑靜於偵訊時結證稱：投標方式是在紙條上
    寫「姓名」及「金額」後放在桌上，金額最高者得標等語（
    見偵卷三第26頁），足見在投標單上填載欲投標之「會員姓
    名」及「標金金額」，係該互助會之投標習慣，而被告既於
    前揭時、地，冒用「李艷秋」名義得標，是被告自有在空白
    紙上偽簽「李艷秋」之署名及「3,560 元」標金之行為，洵
    堪認定。綜上，本件事證明確，被告行使偽造準私文書、詐
    欺取財犯行，洵堪認定，應予依法論科。
二、新舊法比較適用部分：
  (一)查被告行為後，刑法部分條文業於94年1 月7 日修正，94年
    2 月2 日公布，於95年7 月1 日施行，現行刑法第2 條第1
    項規定：「行為後法律有變更者，適用行為時之法律。但行
    為後之法律有利於行為人者，適用最有利於行為人之法律。
    」上開規定乃與刑法第1 條罪刑法定主義契合，而貫徹法律
    禁止溯及既往原則，係規範行為後法律變更所生新舊法律比
    較適用之準據法，是刑法第2 條本身雖經修正，但刑法第2
    條既屬適用法律之準據法，本身尚無比較新舊法之問題，應
    一律適用裁判時之現行刑法第2 條規定以決定適用之刑罰法
    律，先予辨明。又本次刑法修正之比較新舊法，應就罪刑有
    關之共犯、未遂犯、想像競合犯、牽連犯、連續犯、結合犯
    、以及累犯加重、自首減輕暨其他法定加減原因（如身分加
    減）與加減例等一切情形，綜其全部罪刑之結果而為比較，
    最高法院95年5 月23日95年度第8 次刑庭會議決議可資參照
    。經查：
  1.刑法第339 條第1 項之詐欺取財罪，法定刑為5 年以下有期
    徒刑、拘役或科或併科1,000 元以下罰金，就法定罰金刑部
    分，依95年6 月14日修正公布，95年7 月1 日施行之刑法施
    行法第1 條之1 規定「中華民國94年1 月7 日刑法修正後，
    刑法分則編所定罰金之貨幣單位為新臺幣。94年1 月7 日刑
    法修正時，刑法分則編未修正之條文定有罰金刑者，自94年
    1 月7 日刑法修正施行後，就其所定數額提高為30倍。但72
    年6 月26日至94年1 月7 日新增或修正之條文，就其所定數
    額提高為3 倍」，經比較結果關於法定刑最高罰金部分，修
    正前後規定並無不同（新法以新臺幣為貨幣單位，修正施行
    後，就其所定數額提高為30倍，實際與行為時法罰金刑最高
    度相同），不生法律變更比較問題，此部分應依法律一般適
    用原則逕依裁判時法即刑法施行法第1 條之1 第1 項、第2
    項前段之規定。又修正前刑法第33條第5 款原規定：「罰金
    ：1 元以上」，依罰金罰鍰提高標準條例第1 條前段規定提
    高10倍，及現行法規所定貨幣單位折算新臺幣條例第2 條換
    算為新臺幣結果，為30元以上，而修正後則規定：「罰金：
    新臺幣1,000 元以上，以百元計算之」，已將科處罰金之最
    低額提高至新臺幣1,000 元以上，就法定刑最低罰金部分，
    修正後之規定顯非較有利於被告，故依現行即修正後刑法第
    2 條第1 項前段規定，此部分應適用修正前刑法第33條第5
    款之規定。
  (二)本院經綜合比較全部罪刑之結果，在適用「罪刑綜合比較原
    則」、「擇用整體性原則」（最高法院27年上字第2615號判
    例意旨參照），本案應一體適用被告行為時之法律對其較為
    有利。
  (三)另關於刑法第55條想像競合犯之規定，新法增列但書「不得
    科以較輕罪名所定最輕本刑以下之刑」，係科刑之限制，為
    法理之明文化，非屬法律之變更，自無新舊法比較之問題。
    至緩刑之宣告，以裁判時之狀態為準，故犯罪在新法施行前
    ，於新法施行之後，關於緩刑之宣告，當然適用新法之規定
    ，不再適用舊法，均併予敘明。
三、論罪科刑部分：
  (一)按我國民間合會，係由會首招募會員參加所組成，每於標會
    時，通常由欲標取會款之會員，在空白紙條上，或僅書立其
    姓名、綽號及數字者，甚或只書寫數字而未書立其姓名、綽
    號，另以言詞等方法表示係何會員所出具者，則依習慣或特
    約，均足以辨明係該會員以所書寫數字為標息金額參加競標
    之標單，自應以準私文書論（最高法院89年度臺上字第1319
    號判決意旨參照）。
  (二)本件被告利用合會開標時，於上開處所內，在空白紙上，書
    立會員「李艷秋」姓名及標金之方式，偽造足以表示係由該
    會員參與競標用意之投標單，旋即持之以行使競標而得標，
    進而詐取該次尚屬活會會員及被冒標會員之會款，足以生損
    害於該遭冒標會員及其他活會會員，核其所為，係犯刑法第
    216 條、第220 條第1 項、第210 條之行使偽造準私文書罪
    、第339 條第1 項之詐欺取財罪。被告偽造署名行為，係偽
    造準私文書行為之一部；又被告偽造準私文書復持以行使，
    偽造準私文書之低度行為應為行使之高度行為所吸收，均不
    另論罪。又被告行使偽造投標單之準私文書冒標得標後，因
    而向多數活會會員詐取財物所為，因行使偽造準私文書投標
    單之行為本身，即係向各活會會員詐欺之行為，應屬以一行
    為，同時觸犯行使偽造準私文書罪及詐欺取財罪2 罪名，侵
    害公共信用法益及多數人財產法益；一詐欺行為向全部活會
    會員詐取會款，均為想像競合犯，應依刑法第55條規定，從
    一重之行使偽造準私文書罪處斷。
  (三)檢察官雖未就被告上開行使偽造準私文書部分（投標單部分
    ）犯行起訴，然此部分之犯行，與已起訴之詐欺取財犯行間
    ，屬想像競合之裁判上一罪關係，為起訴效力所及，本院自
    應併予審理。
  (四)爰審酌被告利用招募合會自任會首，以他人名義冒標，詐取
    活會會員繳納之會款，嚴重破壞民間交易安全及信賴，詐欺
    金額並達43萬元，所生損害非微，且自91年11月1 日案發時
    起，迄至100 年9 月26日止，長達近9 年時間，始與告訴人
    李艷秋、李如霞調解成立，願意償還其等所受損害，有調解
    筆錄1 份在卷可稽（見本院卷第46頁），惡性非輕，惟念及
    被告無前科，且犯罪後終能坦承犯行，態度尚可等一切情狀
    ，量處如主文所示之刑。又被告犯罪時間，係在96年4 月24
    日以前，合於中華民國九十六年罪犯減刑條例第2 條第1 項
    第3 款減刑條件，依法減輕其宣告刑2 分之1 。雖按中華民
    國九十六年罪犯減刑條例施行前（96年7 月16日），經通緝
    而未於中華民國96年12月31日以前自動歸案接受偵查、審判
    或執行者，不得依本條例減刑，中華民國九十六年罪犯減刑
    條例第5 條定有明文。惟該規定係指本條例施行前經通緝，
    而於施行後尚在通緝之被告或受刑人，如未於96年12月31日
    以前自動歸案者，即不得減刑而言。故如於本減刑條例施行
    前通緝到案者，不論係緝獲或自動到案，只要罪刑符合減刑
    之條件，均在減刑之列（最高法院97年度臺非字第185 號、
    97年度臺非字第117 號判決意旨參照）。如係於該條例施行
    後始經通緝者，即不在本條規定不得減刑之列，而應依該條
    例有關規定予以減刑（最高法院97年度臺非字第42號判決意
    旨參照）。惟查被告本案前於94年12月23日經檢方通緝，而
    於95年7 月18日緝獲歸案等情，有臺灣高等法院通緝紀錄表
    1 份附卷可參，足徵被告該次通緝，係於該條例施行前遭通
    緝，並於該條例施行前（96年7 月16日）即遭緝獲。又分別
    於98年11月11日、99年5 月12日經檢方通緝，而於99年6 月
    21日緝獲歸案等情，有前揭通緝紀錄表可憑，足見被告該2
    次通緝，係於該條例施行後遭通緝。綜上，承前揭法條及判
    決意旨，自無前揭法規適用，仍應予減刑，併此敘明。
  (五)未扣案偽造之投標單1 紙，經被告於合會開標時行使，而非
    屬被告所有之物，自不得依刑法第38條第1 項第2 款規定宣
    告沒收，惟其上偽造之「李艷秋」之署名1 枚，應依刑法第
    219 條規定，不問屬於犯人與否宣告沒收。
  (六)末查，被告前未曾受有期徒刑以上刑之宣告，有臺灣高等法
    院被告前案紀錄表1 份在卷可稽，本院考量被告已與告訴人
    李艷秋、李如霞調解成立，並同意給予被告附條件緩刑等節
    ，有調解筆錄1 份在卷可憑（見本院卷第46頁），本院審酌
    被告為一時失慮，致罹刑典，堪認其經此科刑之教訓後，當
    知所警惕，信無再犯之虞，本院因認前開宣告之刑，以暫不
    執行為適當，爰依刑法第74條第1項 第1 款之規定，併予宣
    告緩刑3 年，惟為確保被告緩刑之宣告能收具體之成效，依
    刑法第74條第2 項第3 款之規定，命被告在緩刑期間內仍應
    依附表所示條件給付賠償金與告訴人李艷秋、李如霞，倘被
    告未遵循本院所諭知前揭緩刑期間之負擔，情節重大者，檢
    察官仍得依刑事訴訟法第476 條、刑法第75條之1 第1 項第
    4 款之規定，聲請撤銷本件緩刑之宣告，併予敘明。
四、據上論斷，應依刑事訴訟法第273 條之1 第1 項、第284 條
    之1 、第299 條第1 項前段，刑法第2 條第1 項前段、第21
    6 條、第220 條第1 項、第210 條、第339 條第1 項、第55
    條前段、第74條第1 項第1 款、第2 項第3 款、第219 條，
    刑法施行法第1 條之1 第1 項、第2 項前段，中華民國九十
    六年罪犯減刑條例第2 條第1 項第3 款、第7 條，判決如主
    文。
本案經檢察官鍾信一到庭執行職務。
中    華    民    國   100    年    10    月    18    日
                  刑事第八庭法  官   謝枚霏
以上正本證明與原本無異。
如不服本判決應於收受判決後10日內向本院提出上訴書狀，並應
敘述具體理由。其未敘述上訴理由者，應於上訴期間屆滿後20日
內向本院補提理由書(均須按他造當事人之人數附繕本)「切勿逕
送上級法院」。
                             書記官  林舒涵
中    華    民    國   100    年    10    月    24    日
附表：
┌──┬───┬──────────────────────────┐
│編號│被害人│緩刑負擔條件（金額：新臺幣元）                      │
├──┼───┼──────────────────────────┤
│一  │李艷秋│楊于季應向李艷秋支付新臺幣貳拾壹萬元之財產上損害賠償│
│    │      │，給付方式自民國一百年十月起，每月十五日按月給付李艷│
│    │      │秋新臺幣柒仟元至全部清償完畢為止，如一期未履行，視為│
│    │      │全部到期。                                          │
├──┼───┼──────────────────────────┤
│二  │李如霞│楊于季應向李如霞支付新臺幣壹拾柒萬元之財產上損害賠償│
│    │      │，給付方式自民國一百年十月起，每月十五日按月給付李如│
│    │      │霞新臺幣伍仟元至全部清償完畢為止，如一期未履行，視為│
│    │      │全部到期。                                          │
└──┴───┴──────────────────────────┘
附錄本判決論罪之法條：
中華民國刑法第210條
（偽造變造私文書罪）
偽造、變造私文書，足以生損害於公眾或他人者，處 5 年以下
有期徒刑。
中華民國刑法第216條
（行使偽造變造或登載不實之文書罪）
行使第 210 條至第 215 條之文書者，依偽造、變造文書或登載
不實事項或使登載不實事項之規定處斷。
中華民國刑法第220條第1項
（準文書）
在紙上或物品上之文字、符號、圖畫、照像，依習慣或特約，足
以為表示其用意之證明者，關於本章及本章以外各罪，以文書論
。
中華民國刑法第339條第1項
（普通詐欺取財罪）
意圖為自己或第三人不法之所有，以詐術使人將本人或第三人之
物交付者，處 5 年以下有期徒刑、拘役或科或併科 1 千元以下
罰金。